【裁判字號】    97,簡上,68
【裁判日期】    971119
【裁判案由】    給付租金
【裁判全文】
臺灣嘉義地方法院民事判決              97年度簡上字第68號
上  訴  人  乙○○
訴訟代理人  陳坤榮律師
被上訴人    全買股份有限公司
法定代理人  戊○○
訴訟代理人  黃曜春律師
參  加  人  丙○○
            甲○○
                        6巷28號3樓
上  一  人
訴訟代理人  丁○○
上列當事人間請求給付租金事件，上訴人對於中華民國97年7月8
日本院嘉義簡易庭97年度嘉簡字第349號第一審判決提起上訴，
本院於中華民國97年11月5日言詞辯論終結，判決如下：
    主  文
上訴駁回。
第二審訴訟費用由上訴人負擔。
    事實及理由
一、上訴人起訴主張：
(一)、門牌號碼嘉義市○○路94號之建物（以下簡稱「系爭建物」
    ）為上訴人與訴外人黃家裕所共有，上訴人應有部分為2分
    之1，被上訴人於85年3月28日起向上訴人及訴外人黃家裕承
    租系爭建物，每月租金新台幣（下同）20萬元，租賃期限自
    85 年4月1日至87年3月31日為期2年。嗣上開租賃期限屆期
    ，兩造每2年重新簽訂房屋租賃契約書，並增列訴外人黃家
    澤及黃李喜美為出租人，直至93年5月間被上訴人以系爭建
    物產權有爭議為由未再續約，並自94年12月起即未再給付租
    金，但被上訴人仍繼續使用系爭建物至96年5月31日止，雙
    方同意終止租約。被上訴人扣除已給付訴外人黃家裕之租金
    及代繳租賃所得稅後，將應給付上訴人自94年12月至96年5
    月共18個月之租金3,306,187元，扣除押租金1百萬元後，餘
    2,306,187元提存於本院提存所，但因被上訴人將提存物受
    取人載明上訴人外，另加記參加人即上訴人之姊丙○○、上
    訴人之弟甲○○2人，並附記條件「3人應同時前往領取」，
    致上訴人至今仍無法受領上開租金。
(二)、兩造於85年3月28日所簽訂之租賃契約，皆以「房屋租賃契
    約」為名簽具，且在該租約第1條房屋所在地及使用範圍載
    明「嘉義市○○里○○路94號鋼骨造二層樓房乙棟」，嗣於
    87年3月2日續約時同樣以「房屋租賃契約」為名簽具，即兩
    造所簽訂之房屋租賃契約從未將房屋所使用之基地載明在契
    約上，是本件租賃契約除了地上物外，並未包括地上物所坐
    落基地甚明。被上訴人既僅與上訴人及訴外人黃家裕、黃家
    澤、黃李喜美等人簽訂租賃契約，其給付租金之相對人應僅
    限於上開租賃契約之出租人，與參加人丙○○及甲○○擁有
    系爭建物基地之應有部分無涉。至於參加人丙○○、甲○○
    是否因擁有系爭房屋基地持分而可分配租金，係上訴人與丙
    ○○、甲○○內部之法律關係。
(三)、系爭建物座落嘉義市○○段○○段7、8、8-1、9地號等4筆
    土地（以下簡稱「系爭土地」），面積合計0.2669公頃（折
    合807.22坪），上訴人之父黃岷川所有之7地號土地面積達
    630坪，占系爭4筆土地面積總和之比率78﹪，黃家裕、黃家
    澤及黃李喜美就上開8、8-1、9地號等3筆土地之面積合計
    137.63坪，占系爭四筆建地面積總和之比率為17﹪，是被上
    訴人稱上訴人與訴外人黃家裕、黃家澤、黃李喜美之租金係
    按照系爭建物占用土地面積之比例分配，與事實明顯不符。
(四)、94年間參加人甲○○、丙○○因覬覦系爭建物所有權以及房
    屋租金乃聯合向本院提起94年度訴字第24號分割遺產訴訟，
    並同時向本院申請假處分全買超市，甲○○更以存證信函通
    知被上訴人主張其與丙○○2人就系爭建物各擁有6分之1權
    利以及房屋租金各6分之1分配權，並阻止被上訴人給付房屋
    租金予上訴人，被上訴人為保障自身權益遂以系爭建物產權
    有爭議為由，自94年12月起停止給付上訴人房屋租金，被上
    訴人並多次透過存證信函與伊委託之黃曜春律師函知上訴人
    ，承諾待系爭建物產權判決確定歸屬之後，願依判決結果償
    付所積欠上訴人之房屋租金。系爭建物所有權之訴訟最後經
    最高法院以96年台上字第1387號判決確定所有權權利範圍2
    分之1歸屬上訴人，然被上訴人卻自毀當初承諾而未依判決
    結果償付伊所積欠之房屋租金予上訴人。
(五)、參加人甲○○並非法院公證房屋租賃契約書之出租人，卻受
    領與出租人即上訴人相同租金，完全是上訴人居於兄弟情誼
    指示被上訴人負責人戊○○支付。至參加人丙○○於20多年
    前移民定居美國，上訴人先父黃岷川從未讓伊參與系爭建物
    出租事宜，亦從未指定伊為房屋租金受領人，依據先父的旨
    意以及「房屋租賃契約」的法律關係，參加人丙○○均無權
    受領系爭房屋租金甚明。況兩造在法院公證的房屋租賃契約
    的出租人為上訴人及訴外人黃家裕2人，故房屋租金並非屬
    訴外人黃岷川之遺產，此點在本院92年度重家訴字第1號、
    93 年度重家上字第2號遺產繼承案件中已釐清確定在案。
(六)、並聲明：１、原判決廢棄。２、上開廢棄部分，被上訴人應
    給付上訴人2,306,187元及自起訴狀繕本送達翌日起至清償
    日止，按年息百分之5計算之利息。３、願供擔保請准宣告
    假執行。
二、被上訴人則以：
(一)、被上訴人自85年間承租系爭土地及建物，雖形式上僅與上訴
    人及訴外人黃家澤、黃家裕、黃李喜美定有房屋租賃契約，
    惟實際上係承租土地及建物使用，經營全買超市，並非只承
    租建物，每月租金亦非如公證之租賃契約所載僅20萬元，而
    係52萬元。被上訴人提存之金額230萬6187元，係以每月租
    金52萬元為計算基礎。關於租金金額部分，上訴人於原審業
    已自認，堪認上訴人依房屋租賃契約及公證書為請求之據，
    主張提存之金額應由上訴人一人取得，並掌控分配云云，並
    不足採。
(二)、系爭租賃契約之出租人共有上訴人及黃岷川、甲○○、黃家
    澤、黃家裕、黃李喜美（即黃家章之妻），非僅上訴人與黃
    家澤、黃家裕、黃李喜美，當初公證之租約是為了要節稅，
    才沒有將土地所有權人列入，該公證之租約只是形式上訂約
    而已。
(三)、從訂約迄今每月52萬元租金之分配比例，由訴外人黃岷川、
    上訴人、參加人甲○○一方共分得23萬3844元（44.97﹪）
    ；訴外人黃家澤、黃家裕、黃李喜美一方共分得28萬6156元
    （55.03﹪）。該比例係訴外人黃岷川依照土地持分面積計
    算後，交代證人曾仁春為分配。10餘年來，上訴人分得租金
    比例44.97﹪中三分之一，均無反對之意見，亦足證非僅上
    訴人為出租人。上訴人上訴主張，系爭土地黃岷川占有78﹪
    ，顯然租金分配比例並非按土地面積計算云云，實則上開分
    配比例已為上訴人所不爭執，況上訴人係依系爭土地全部所
    有人面積計算黃岷川之持分比例；非依系爭建物占用系爭土
    地各所有人之持分比例計算，其計算之比例自然有誤。
(四)、上訴人僅系爭建物出租人之一，焉能進而主張系爭土地出租
    人甲○○、丙○○應受領之租金，被上訴人所提存之租金並
    非上訴人、參加人乙○○、或丙○○任一人可得全部領取，
    尚待彼等3人內部協商解決，故附有「受取人3人應同時前往
    領取」之條件，被上訴人依法已為清償而生債的消滅效力至
    明。
(五)、並聲明：１、上訴及假執行之聲請均駁回。２、訴訟費用由
    上訴人負擔。３、願供擔保請准宣告免為假執行。
三、參加人丙○○未於言詞辯論期日到場，據其於原審之陳述略
    以：參加人丙○○為訴外人黃岷川之女兒，訴外人黃岷川過
    世後，參加人丙○○當然繼承訴外人黃岷川之遺產，被上訴
    人在未得其他全體公同共有人同意前，不得將承租土地之租
    金交付上訴人及參加人甲○○。
四、參加人甲○○陳述：系爭租約從一開始，參加人甲○○即有
    6分之1的權利，訴外人黃岷川過世後，參加人甲○○有4分
    之1的權利。而系爭租約於訴外人黃岷川、黃家章2家人之租
    金分配比例方面，是將坐落嘉義市○○段○○段7地號土地
    經訴外人黃岷川同意應移轉予訴外人黃家章、黃家澤、黃家
    裕等人之部分算入黃家章等人之土地持分後做計算。而系爭
    租約之押租金1百萬元，已由上訴人拿取，依上訴人與參加
    人丙○○、甲○○就土地之持分計算，上訴人可得分配之租
    金已超過應返還參加人2人之金額，是上訴人不得再向被上
    訴人請求給付任何租金。
五、兩造不爭執事項：
(一)、系爭建物坐落於分割前嘉義市○○路○○段7、8、8-1、9地
    號等4筆土地上，為上訴人與訴外人黃家裕所共有，應有部
    分各2分之1，自85年間起至96年5月31日止，由被上訴人承
    租經營全買超市（至於承租標的是否包括系爭土地，為爭執
    事項）。
(二)、被上訴人每月給付52萬元之租金，於訴外人黃岷川生前，係
    由訴外人黃岷川、上訴人、參加人甲○○一方3人平分23萬
    3844元（佔全部租金44.97﹪）；訴外人黃家澤、黃家裕、
    黃李喜美一方3人平分28萬6156元（佔全部租金55.03﹪）。
    訴外人黃岷川過世後，原由訴外人黃岷川一方3人平分之租
    金，改由上訴人及參加人甲○○2人平分，訴外人黃家澤一
    方則無變動。
(三)、被上訴人對訴外人黃家澤、黃家裕、黃李喜美一方之租金債
    務業已全部清償；被上訴人於96年5月31日向本院提存之
    2,306,187元，係應給付上訴人一方（是否包含參加人，為
    爭執事項）之租金。
六、本院之判斷：
(一)、本件上訴人主張，被上訴人向其及訴外人黃家裕承租系爭建
    物至96年5月31日止，租金每月20萬元，迄今尚欠其租金
    2,306,187元，因被上訴人將該筆款項提存於本院提存所，
    並附記條件「原告及參加人丙○○、甲○○應同時前往領取
    」，致上訴人至今仍無法受領上開租金，爰依據租賃契約請
    求被上訴人給付上開租金等語；被上訴人則抗辯伊係向訴外
    人黃岷川、上訴人、參加人甲○○、訴外人黃家澤、黃家裕
    、黃李喜美共6人承租系爭建物及基地，租金每月52萬元，
    嗣訴外人黃岷川死亡後，其繼承人即參加人丙○○出面主張
    租金之權利，因上訴人不同意，伊難為給付，遂將尚未給付
    原訴外人黃岷川一方之租金共2,306,187元，為上訴人及參
    加人甲○○、丙○○3人提存等語。是本件爭點為：(一)、被
    上訴人承租之標的物除系爭建物外，是否包含系爭土地？(二)
    、訴外人黃岷川及參加人甲○○是否為系爭租賃契約上訴人
    一方之出租人？(三)、被上訴人之提存是否已生清償之效力?
(二)、上訴人雖提出兩造於85年3月28日、87年3月2日、89年3月22
    日、91年3月20日所簽訂之房屋租賃契約及公證書各4份，其
    上載明出租人僅上訴人及訴外人黃家裕（87年以後之租約，
    出租人增列黃家澤、黃李喜美），租期各約2年，租金每月
    20萬元，欲證明被上訴人所承租者實僅為系爭建物，不含基
    地云云。然查：
１、被上訴人每月給付之租金為52萬元，且針對被上訴人尚未給
    付之租金2,306,187元，係以每月52萬元租金，分配比例為
    44.97%計算得出之事實，業經上訴人於原審97年3月4日調解
    程序中予以自認。堪認被上訴人實際上所簽訂之租賃契約，
    其租金額為每月52萬元，則上開記載租金每月20萬元之房屋
    租賃契約已無法真實反應兩造租賃契約之內容。
２、況上訴人主張系爭建物伊與訴外人黃家裕之應有部分各為二
    分之一，此部分爭執業經最高法院96年台上字第1387號裁定
    確定乙節，並有上開裁定影本1份在卷可參。倘被上訴人僅
    承租系爭建物，何以上開租賃契約之出租人除列名上訴人及
    訴外人黃家裕外，自87年起又增列黃家澤、黃李喜美為出租
    人？更可見被上訴人抗辯當時公證之租約是為了要節稅，只
    就形式上訂約等情，堪信為真實。
３、證人即被上訴人法定代理人戊○○於原審到庭結證稱：一開
    始系爭房地是另一家齊普超市要結束營業，我想在該地點接
    手經營，就與黃岷川及黃家章2人接洽，經黃岷川、黃家章
    同意後，租金部分黃岷川授權黃家章跟我談，決定一個月52
    萬元。系爭土地本來是空地，由原承租人齊普超市蓋房子，
    所以齊普承租的時候，只有算土地的租金，一個月大概15萬
    到20萬元之間，後來因系爭建物所有權歸地主所有，被上訴
    人承租時是連同土地及建物一起承租，租金一個月52萬元，
    沒有區分土地及建物租金各多少。黃岷川、黃家章2家人租
    金比例是他們自已內部協商好，告訴我如何給付等語（見原
    審卷第154至156頁）。而證人戊○○自承與上訴人私交甚篤
    ，此為上訴人所不否認，證人戊○○所營之被上訴人公司亦
    已將未付之租金提存法院，並非不願給付租金，是證人戊○
    ○應不致歪曲事實，故為不利上訴人之陳述。顯見被上訴人
    所承租之範圍係包含土地與建物，且係由黃岷川、黃家章主
    導租賃及租金分配比例事宜。
４、又上訴人主張對系爭建物所有權應有部分為2分之1，理應取
    得一半之租金，何以多年來上訴人所分得之租金僅占全部租
    金44.97%之三分之一，待黃岷川過逝後又僅分得全部租金
    44.97%之二分之一？可見訴外人黃岷川或參加人甲○○未於
    上開經法院公證之房屋租賃契約內列名出租人，然亦無法以
    此推論該2人非出租人，或僅以該房屋租賃契約經公證即認
    定被上訴人僅承租系爭建物而不包含基地。
５、上訴人對於伊與黃岷川、甲○○多年來租金分配之比例共為
    44.97%乙節並不爭執。固然上開比例與黃岷川、甲○○土地
    應有部分面積比例不符合，然嘉義市○○段○○段7地號土
    地為黃岷川之遺產，經分割為同段7、7-1、7-2地號等三筆
    土地由上訴人與參加人甲○○、丙○○分別繼承後，參加人
    甲○○、丙○○遵從其父黃岷川遺志復將其等分得7、7-2地
    號土地，再分出7-3、7-4地號土地，並將其中7、7-2地號土
    地移轉登記予訴外人黃家章、黃家澤、黃家裕取得等情，有
    土地登記簿謄本及地籍圖謄本可參，可見黃家章、黃家澤、
    黃家裕雖非分割前四小段7地號土地之所有權人，然並非毫
    無權利，是其等分配之租金比例，經黃岷川計算後要求被上
    訴人按55.03﹪給付，亦無不合理之處。
(三)、上訴人主張經公證之租賃契約書在黃岷川一方僅列伊為出租
    人，伊有權本於租賃關係請求被上訴人給付租金云云。惟查
    ：
１、被上訴人之前手即訴外人齊普公司，前為興建系爭建物經營
    齊普超市而承租系爭土地及鄰地（即同小段9之1號、11 之1
    號地號土地），於77年12月8日所簽訂之（土地）租賃契約
    書，出租人欄列有上訴人、訴外人黃岷川、參加人甲○○、
    訴外人黃家澤、黃家裕、黃家章（即黃李喜美之夫）等6人
    ，該契約第8條約定：「承租人在承租之土地上所蓋房屋係
    承租人出資所建築，……。建築執照核准後，另訂房屋租約
    ，並向法院辦理公證。」；嗣訴外人齊普公司於78年4月28
    日改與上訴人及訴外人黃家裕簽訂房屋租賃契約，並至法院
    公證之事實，有（土地）租賃契約書、公證書、房屋租賃契
    約書各1份在卷可參（見原審卷第190頁至195頁)。而訴外人
    齊普公司雖自78年4月28日改與上訴人及訴外人黃家裕簽訂
    房屋租賃契約，並至法院公證，然其真意並非不承租土地，
    乃因稅捐方面之考量，而於形式上另訂一房屋租賃契約，惟
    自始至終，訴外人齊普公司均係將租金給付予上訴人、訴外
    人黃岷川、參加人甲○○、訴外人黃家澤、黃家裕、黃家章
    等6人，此經證人戊○○證述在卷，並為上訴人所不否認。
２、又證人戊○○當初代表被上訴人承租系爭建物及土地時，已
    逐一向系爭建物及土地之所有權人即上訴人、訴外人黃岷川
    、參加人甲○○、訴外人黃家澤、黃家裕、黃李喜美（黃李
    喜美部分，係向其夫黃家章確認）等6人確認出租意願，亦
    據證人戊○○證述在卷（原審卷第158頁），若其等均非出
    租人，何有徵求意見之必要？
３、證人黃家章（即訴外人黃李喜美之夫）於原審到庭證稱：上
    訴人、訴外人黃岷川、參加人甲○○、訴外人黃家澤、黃家
    裕、黃李喜美等6人自始即為系爭土地、建物之出租人，為
    給予無土地所有權之上訴人及訴外人黃家裕保障，故以其2
    人名義訂立形式上的房屋租賃契約，嗣因訴外人黃家裕主張
    稅負過重，訴外人黃李喜美與訴外人黃家澤始列名為出租人
    等語明確（見原審卷第109頁）。
４、上訴人另以被上訴人在96年5月31日終止房屋租賃契約時，
    將系爭建物點交還給上訴人及訴外人黃李喜美乙節，欲證明
    系爭租約與參加人丙○○、甲○○無涉，惟查：法律上並未
    明定租賃關係終止後，承租人須將租賃物直接返還交付出租
    人本人，尚難以被上訴人將系爭建物點交予何人，即認定該
    接受點交之人為系爭租賃契約之出租人，或認定未實際接受
    點交之人即非出租人；況訴外人黃李喜美亦非系爭建物之所
    有人，上訴人且不爭執其接受點交之適格，是上訴人上開主
    張亦無足為對其有利之認定。揆諸前揭說明，應認被上訴人
    係與上訴人、訴外人黃岷川、參加人甲○○、訴外人黃家澤
    、黃家裕、黃李喜美等6人成立系爭土地及系爭建物之租賃
    契約無誤。
(四)、訴外人黃岷川於86年4月9日死亡，上訴人及參加人丙○○、
    甲○○均為其繼承人乙節，為兩造所不爭執，則上訴人及參
    加人丙○○、甲○○依法繼承訴外人黃岷川之財產，包括訴
    外人黃岷川於系爭租賃契約之出租人地位。又系爭租賃契約
    既係以上訴人、訴外人黃岷川、參加人甲○○、訴外人黃家
    澤、黃家裕、黃李喜美等6人為出租人，兩造亦不爭執被上
    訴人對訴外人黃家澤、黃家裕、黃李喜美此方之租金債務已
    清償，則因上訴人與參加人丙○○、甲○○就被上訴人尚應
    給付之2,306,187元之租金，究係何人有權受領有所爭執，
    被上訴人遂將上開金額向本院提存，被上訴人所附「上訴人
    及參加人丙○○、甲○○3人應同時前來領取」之受取提存
    物條件，於法亦無違誤，應認被上訴人之提存已符合民法第
    326條之規定，而使被上訴人對上訴人及參加人丙○○、甲
    ○○3人之租金債務消滅。
七、綜上所述，參加人丙○○、甲○○與上訴人同為系爭土地、
    建物租賃契約之出租人，均享有受領租金之權利（至於其內
    部分配比例為何，與本案無涉），被上訴人將對上開3人之
    租金債務提存，已生清償之效力。從而，上訴人依據租賃契
    約，請求被上訴人給付前開租金及遲延利息，即無理由，應
    予駁回，其假執行之聲請亦失所附麗，應併予駁回。原審為
    上訴人敗訴之判決及駁回其假執行之聲請，核無不合，上訴
    意旨指摘原判決不當，求予廢棄改判，非有理由，應駁回其
    上訴。
八、本件事證已臻明確，兩造其餘主張及所提攻擊防務方法與本
    院上開論斷無涉或無違，不予贅述。
九、據上論結，本件上訴為無理由，依第436條之1第3項、第449
    第1項、第78條，判決如主文。
中    華    民    國    97    年    11   月    19    日
              民事第二庭審判長法  官  黃茂宏
                              法  官  蘇雅慧
                              法  官  洪嘉蘭
以上正本證明與原本無異。
如對本判決上訴，應於判決送達後20日內向本院提出上訴狀，同
時表明上訴理由，上訴理由須以適用法規顯有錯誤且所涉及之法
律見解具有原則上之重要性為限，經本院許可後提起第三審上訴
；如已於本判決宣示後送達前提起上訴者，應於判決送達後10日
內補具上訴理由（均須按他造當事人之人數附繕本）。且上訴時
應提出委任律師或具有律師資格之人之委任狀；委任有律師資格
者，另應附具律師資格證書及釋明委任人與受任人有民事訴訟法
第466 條之1 第1 項但書或第2 項（詳附註）所定關係之釋明文
書影本。
中    華    民    國    97    年    11   月    19    日
                              書記官  陳昭煌
附註：
民事訴訟法第466 條之1 （第1 項、第2 項）：
對於第二審判決上訴，上訴人應委任律師為訴訟代理人。但上訴
人或其他法定代理人具有律師資格者，不在此限。
上訴人之配偶、三親等內之血親、二親等內之姻親，或上訴人為
法人、中央或地方機關時，其所屬專任人員具有律師資格並經法
院認為適當者，亦得為第三審訴訟代理人。


司法院資訊處製作；財團法人民間司法改革基金會備份。
